【裁判字號】    97,上訴,1167
【裁判日期】    970826
【裁判案由】    強盜等
【裁判全文】
臺灣高等法院高雄分院刑事判決        97年度上訴字第1167號
上  訴  人  臺灣高雄地方法院檢察署檢察官
被      告  乙○○
                    （現於臺灣高雄第二監獄執行中）
選任辯護人  陳仁豪 律師
上列上訴人因被告強盜等案件，不服臺灣高雄地方法院97年度訴
字第748 號中華民國97年5 月15日第一審判決（起訴案號：臺灣
高雄地方法院檢察署97年度偵字第1664號），提起上訴，本院判
決如下：
     主  文
上訴駁回。
     事  實
一、乙○○意圖為自己不法所有，於民國（下同）97年1 月7 日
    上午11時45分許，持自備鑰匙1 串（內有25把鑰匙），開啟
    甲○○○位於高雄縣大寮鄉○○村○○○路81巷9 號之1 住
    處大門後，無故侵入其住處（侵入住居部分，未據告訴），
    並至該址2 樓翻箱倒櫃搜尋財物著手行竊，因甲○○○聽聞
    房內有異常聲響而步出房間察看。乙○○見狀轉身欲逃離現
    場，甲○○○旋即在後追捕，並高呼「小偷」等語，以通知
    家人前來幫忙，甲○○○之弟媳聽到後亦出來幫忙將門鎖起
    ，並以電話報警，因乙○○亟欲脫逃而與甲○○○，自2樓
    相互拉扯至1 樓，甲○○○為求制伏乙○○，遂以手臂勒住
    乙○○頸部，乙○○頸部遭勒住，漸感無法呼吸且為求掙脫
    ，遂以牙齒咬甲○○○左手臂，致甲○○○受有左前臂側裂
    傷、血腫塊形成（約3 ×3 公分）等傷害（傷害部分，未據
    告訴），嗣甲○○○仍在家人協助下，最後將乙○○加以制
    伏，交予據報前來之員警處理，致乙○○竊盜未能得逞，並
    扣得其所有，供竊盜犯罪或預備供竊盜所用之鑰匙25把。
二、案經高雄縣政府警察局林園分局報請臺灣高雄地方法院檢察
    署檢察官偵查起訴。
     理  由
壹、證據能力部分：
一、醫師法第12條第1 項規定：醫師執行業務時，應製作病歷，
    並簽名或蓋章及加註執行年、月、日。第二項規定：前項病
    歷，除應於首頁載明病人姓名、出生年、月、日、性別及住
    址等基本資料外，其內容至少應載明下列事項：一就診日期
    。二主訴。三檢查項目及結果。四診斷或病名。五治療、處
    置或用藥等情形。六其他應記載事項。因此，醫師執行醫療
    業務時，不論患者是因病尋求診療，或因特殊目的而就醫，
    醫師於診療過程中，應依醫師法之規定，製作病歷，此一病
    歷之製作，均屬醫師於醫療業務過程中所須製作之紀錄文書
    ，而且每一醫療行為均屬可分，因其接續之看診行為而構成
    醫療業務行為，其中縱有因訴訟目的，例如被毆傷而尋求醫
    師之治療，對醫師而言，仍屬其醫療業務行為之一部分，仍
    應依法製作病歷，則該病歷仍屬業務上所製作之紀錄文書，
    與通常之醫療行為所製作之病歷無殊，自屬刑事訴訟法第15
    9 條之4 第2 款所稱從事業務之人於業務上所須製作之紀錄
    文書，而診斷證明書係依病歷所轉錄之證明文書，自仍屬本
    條項之證明文書。卷附甲○○○所提出由霖園醫院出具之診
    斷證明書，係從事醫療業務之人於業務上所製作之證明文書
    ，依上開說明，自有證據能力。
二、按被告以外之人於檢察事務官、司法警察官或司法警察調查
    中所為之陳述，與審判中不符時，其先前之陳述具有較可信
    之特別情況，且為證明犯罪事實存否所必要者，得為證據，
    刑事訴訟法第159 條之2 定有明文。本件證人甲○○○雖曾
    於警詢證述遭竊及與逮捕被告乙○○之過程，惟其事後於檢
    察官偵查中及原審法院審理時亦證人身分到庭證述上開過程
    時，並無不一致之情形，是其於警詢中所證欠缺使用之必要
    性，無證據能力。
貳、實體部分：
一、訊據被告乙○○對於上開進入被害甲○○○住處翻箱倒櫃而
    未取得財物之際，即為甲○○○及據報前來之警員查獲、逮
    捕之事實，均據其於本院及原審法院審理時坦承不諱（見本
    院上訴卷第49、50頁、原審卷第73頁），核與證人即被害人
    甲○○○於原審法院證稱：「伊當日於家中2 樓電腦室聽見
    屋內有異常聲響，欲從電腦房內走出查看時，正遇見被告開
    門欲進入電腦室，伊質問被告是誰，被告即欲衝下樓脫逃，
    伊遂高喊有賊，通知其弟妹報警，過程中伊與被告一路扭打
    拉扯至1 樓，且為制伏被告，曾以手臂勒住被告頸部，被告
    為求掙脫，以牙齒咬伊左手臂成傷，當時被告僅是在找財物
    ，翻箱倒櫃，還沒有得手任何東西」等語相符（見原審卷第
    66-69 頁），而其確遭被告乙○○咬傷之事實，亦有霖園醫
    院出具之診斷證明書1 紙在卷可憑（見警卷第19頁），此外
    ，復有現場蒐證照片及甲○○○指認照片共7 張及被告乙○
    ○行竊所用之鑰匙25把扣案可證（見警卷第23-24 頁），被
    告乙○○此部分自白核與事實相符，堪可採信，所犯竊盜未
    遂犯行，事證明確，犯行洵堪認定。
二、核被告乙○○侵入甲○○○住處，著手翻箱倒櫃行竊財物而
    尚未得逞即為甲○○○逮捕之所為，係犯刑法第320 條第3
    項、第1 項之竊盜未遂罪，被告乙○○之行為僅止於未遂，
    爰依刑法第25條第2 項規定，按既遂犯之刑減輕之。被告乙
    ○○前於95年間，因恐嚇取財案件，經台灣高雄地方法院以
    95年度簡字第5150號判決科處有期徒刑5 月確定，於96 年4
    月22日縮刑期滿執行完畢之事實，有台灣高等法院被告前案
    紀錄表1 紙在卷可稽，其於上開徒刑執行完畢後5 年內，故
    意再犯本件最重本刑為有期徒刑以上之竊盜未遂罪，為累犯
    ，應依刑法第47條第1 項之規定加重其刑，並依法先加後減
    之。
三、原審因而變更檢察官起訴所引用法之法條，適用刑法第320
    條第3 項、第1 項、第25條第2 項、第47條第1 項之規定，
    審酌被告正值青壯時期，不思以正當方式獲取財物，竟貪圖
    私慾，私闖他人民宅，動手竊取財物，對居家安寧影響甚據
    ，亦危害社會治安，惟念犯後坦承犯行，態度尚可等一切情
    狀，量處有期徒刑1 年，並敘明被告行竊所用之鑰匙25把，
    為被告所有，此據其自承在卷（見原審卷第70頁），雖被告
    乙○○辯稱該鑰匙係家中鑰匙，非供犯罪所用，惟因上開鑰
    匙25把串聯一起，體積甚大，難以隨身攜帶，衡諸常情，顯
    非一般人家中所使用之鑰匙，參以證人甲○○○於偵查中具
    結證稱：其住處之大門皆有上鎖等語（見偵查卷第26頁），
    足認被告應係持前開鑰匙開啟大門，始得侵入甲○○○住處
    ，是上開鑰匙顯係被告持之供犯罪所用之物，又因被告將上
    開鑰匙全數串連一起，衡情使用目的皆屬相同，是其餘未使
    用鑰匙部分，衡情亦係預備供犯罪所用之物，爰依刑法第38
    條第1 項第2 款規定諭知沒收，另敘明竊盜犯贓物犯保安處
    分條例所指之習慣犯，與累犯、連續犯之性質有別，必須有
    具體之事實，足資證明行為人有犯罪之惡習及慣行，始有習
    慣犯規定之適用，並非一有累犯或連續犯之情形，即可認為
    有犯罪之習慣（最高法院54年度臺上字第3041號判決要旨參
    照）。又因保安處分實質上亦具有刑罰之性質，故其宣告應
    符合比例原則，且法院應審酌行為人所為行為之嚴重性、行
    為人所表現之危險性及對於行為人未來行為之期待性，決定
    應否令入勞動處所強制工作。被告乙○○雖有為事實欄所述
    竊盜案件，且觀諸被告前科資料，其曾於84年、86年、91年
    間因竊盜案件經本院判刑確定，有卷附臺灣高等法院被告前
    案紀錄表1 紙可參，惟因被告前所為數次竊盜犯行，相隔均
    有2 至5 年之久，是就行竊之時間及次數而論，尚與一般慣
    竊之懶惰成習，長期間且有計劃一再多次數而以犯罪成為日
    常習慣之情形有所不同，其應屬一時貪念所為之犯罪行為，
    而非有犯罪習慣之人。況審酌被告乙○○所為竊盜犯行之動
    機、手段、被害人所受損害及其等犯後態度等一切情狀，量
    處有期徒刑1 年，應足以體現司法正義，並契合社會感情，
    而強制工作亦非矯正竊盜犯行之唯一方法，藉強制工作手段
    以矯正被告乙○○犯罪習性應合乎一定之比例，並求得法益
    間之均衡等情，尚無對被告乙○○諭知宣告強制工作之必要
    。而未依檢察官之請求，對被告乙○○諭知於刑之執行前，
    令入勞動場所強制工作，最後敘明如後所述被告乙○○之行
    為尚未達於準強盜罪之程度，不能論以準強盜罪。經核原判
    決認事用法並無違誤，量刑亦稱允當。
四、公訴及上訴意旨另以：被告乙○○於甲○○○追捕中，為脫
    免逮捕，竟當場持甲○○○上開家中1 樓辦公桌上之金屬製
    佛像鐵器為凶器，攻擊甲○○○，並以牙齒狠咬甲○○○左
    手臂等方式，對甲○○○施以強暴，甲○○○因遭咬傷而精
    疲力盡，且扭打20餘分鐘，使人甲○○○難以抗拒之程度，
    因認被告乙○○所犯係屬刑法第329 條、第328 條第1 項之
    準強盜犯嫌。訊據被告乙○○則否認有此部分犯行，辯稱：
    伊當時係因脖子遭甲○○○勒住幾近無法呼吸才動口咬傷甲
    ○○○，且伊並未拿鐵器要攻擊甲○○○等語。
五、按刑法第329 條準強盜罪之規定，將竊盜或搶奪之行為人為
    防護贓物、脫免逮捕或湮滅罪證而當場施強暴、脅迫之行為
    ，視為施強暴、脅迫使人不能抗拒而取走財物之強盜行為，
    乃因此等行為人之主觀不法與強盜行為人之主觀不法幾無差
    異，且對於被害人或第三人所造成財產法益與人身法益之損
    害亦無二致，而具有得予以相同評價之客觀不法，是故擬制
    為強盜行為之準強盜罪構成要件行為，雖未如刑法第328 條
    強盜罪之規定，將實施強暴、脅迫所導致被害人或第三人不
    能抗拒之要件予以明文規定，惟必於竊盜或搶奪之際，當場
    實施之強暴、脅迫行為，已達使人難以抗拒之程度，其行為
    之客觀不法，方與強盜行為之客觀不法相當，而得與強盜罪
    同其法定刑，如僅屬當場虛張聲勢，或與被害人、第三人有
    短暫輕微肢體衝突之情形，則不屬之（司法院大法官釋字第
    630 號解釋文、解釋理由書意旨參照）
五、經查：(一)被告乙○○於原審法院及本院審理時均否認有持甲
    ○○○住處之金屬製佛像鐵器攻擊甲○○○，而證人甲○○
    ○於原審法院審理時亦證稱：述被告乙○○曾欲碰觸上開鐵
    器，但遭伊及其弟妹推開，實際上被告並無拿到該鐵器等語
    （見原審卷第67頁），顯見被告乙○○並未持鐵器攻擊甲○
    ○○。(二)證人甲○○○於原審法院審理時另證稱：當時伊勒
    住被告頸部時，被告說他不能呼吸，但伊放開後，被告又繼
    續逃保，伊又再將被告勒住，被告一直掙扎，為求掙脫遂咬
    伊一口，伊手臂一痛，雖再度鬆手，但仍繼續制伏被告等語
    （見原審卷第68、69頁）。雖足認被告乙○○為求掙脫甲○
    ○○逮捕，曾有咬傷甲○○○之手部，惟因甲○○○遭被告
    咬傷後，仍持續追捕被告，並未因遭受攻擊而放棄追捕，參
    以其手部所受者，為左前臂側裂傷、血腫塊約3 ×3 公分之
    傷害，有前開診斷證明書在卷可憑，傷害程度非重，足見被
    告乙○○出口咬人的動作，係出於脫免甲○○○逮捕意思所
    為之被動防禦性行為，依一般社會經驗判斷，被告乙○○之
    強暴行為雖致甲○○○受有上揭傷害，惟尚未達到難以抗拒
    之程度，揆諸上開解釋文意旨，本件被告乙○○所為與刑法
    第329 條之準強盜罪要件尚有未合。被告乙○○之上開所為
    既與準強盜罪之要件需「達使人難以抗拒之程度」之要件不
    符，自難以準強盜罪匡責被告乙○○，公訴意旨認被告乙○
    ○係犯刑法第329 條之準強盜罪，不無誤會，檢察官上訴意
    旨以原判決未依準強盜罪對被告乙○○論罪科刑，指摘原判
    決不當，為無理由，應予駁回。
據上論斷，應依刑事訴訟法第368條，判決如主文。
本案經檢察官陳國全到庭執行職務。
中    華    民    國    97    年    8     月    26    日
                  刑事第七庭    審判長法  官  莊飛宗
                                      法  官  邱明弘
                                      法  官  李嘉興
以上正本證明與原本無異。
如不服本判決應於收受本判決後10日內向本院提出上訴書狀，其
未敘述上訴理由者，並得於提起上訴後10日內向本院補提理由書
狀（均須按他造當事人之人數附繕本）「切勿逕送上級法院」。
中    華    民    國    97    年    8     月    26    日
                                      書記官  郭榮芳
附錄本判決論罪科刑法條：
刑法第320條
意圖為自己或第三人不法之所有，而竊取他人之動產者，為竊盜
罪，處5 年以下有期徒刑、拘役或5 百元以下罰金。
意圖為自己或第三人不法之利益，而竊佔他人之不動產者，依前
項之規定處斷。
前二項之未遂犯罰之


司法院資訊處製作；財團法人民間司法改革基金會備份。
